【裁判字號】    98,簡上,101
【裁判日期】    980604
【裁判案由】    返還租賃物
【裁判全文】
臺灣臺北地方法院民事判決             98年度簡上字第101號
上  訴  人  久塑有限公司
法定代理人  乙○
被上訴人    比一科技股份有限公司
                        號
法定代理人  甲○○
上列上列當事人間請求返還租賃物事件，上訴人對於中華民國97
年9 月23日本院新店簡易庭97年度店簡字第1256號第一審判決提
起上訴，本院於中華民國98年5月21日言詞辯論終結，判決如下
：
    主  文
原判決廢棄。
被上訴人在第一審簡易之訴及假執行之聲請均駁回。
第一、二審訴訟費用由被上訴人負擔。
    事實及理由
壹、程序部分：
    被上訴人未於言詞辯論期日到場，核無民事訴訟法第386 條
    所列各款情形，應依上訴人之聲請，由其一造辯論而為判決
    。
貳、實體部分：
一、被上訴人起訴主張：
    坐落臺北縣林口鄉○○○段南勢埔尾小段第120 之4 地號、
    門牌號碼為臺北縣林口鄉南勢村77之22號如原審卷第8 頁附
    圖所示之副廠房（下稱系爭副廠房），係被上訴人向訴外人
    周基長承租土地興建，並自民國95年10月1 日起轉租予上訴
    人，雙方約定由上訴人負擔被上訴人應給付予周基長之每月
    租金新臺幣（下同）35,000元。嗣後，兩造與周基長三方重
    新議定租金，並於96年1 月31日就系爭副廠房簽訂書面之廠
    房租賃契約（下稱系爭租約），租賃期間自96年2 月1 日起
    至101 年1 月31日止，共計5 年，且自96年2 月1 日起將每
    月租金改為27,000元，並自第2 年起每年調高3 ％，擔保金
    則為100,000 元。詎料，上訴人自95年10月1 日遷入系爭副
    廠房後，並未依約給付擔保金及任何租金，經被上訴人於96
    年6 月15日函告上訴人限期給付擔保金100,000 元及9 個月
    租金275,000 元，惟仍遭上訴人置之不理，是依系爭租約第
    7 條第1 項規定，被上訴人乃於96年6 月30日終止系爭租約
    ，並促請上訴人搬遷，但上訴人遲至97年6 月30日方遷出系
    爭副廠房，是上訴人於租約終止後持續占用系爭副廠房，享
    有相當於租金之不當得利，並致原告受有損害。為此，爰依
    系爭租約及不當得利之法律關係，請求上訴人給付95年10月
    1 日起至96年1 月31日止之租金140,000 元（35,000×4 ＝
    140,000 ），暨自96年10月1 日起至97年6 月30日止相當於
    租金之不當得利243,000 元（27,000×9 ＝243,000 ），共
    計383,000 元等語。
二、上訴人則辯以：
    系爭副廠房係由被上訴人向地主周基長承租土地，後轉租於
    上訴人，惟因被上訴人承租後未給付租金予周基長，為恐地
    主終止租賃契約收回土地影響上訴人，三方遂另行簽定系爭
    租約，共同議定由上訴人將每月租金直接給付予地主，上訴
    人並無未給付租金之情，是依系爭租約約定，上訴人係自96
    年2 月1 日方開始承租系爭副廠房，被上訴人即無請求上訴
    人給付96年2 月1 日前之租金之依據。又上訴人自系爭租約
    簽定後至96年9 月30日期間，均按時給付租金予地主周基長
    ，並未遲付租金，被上訴人以此為由於96年6 月30日終止租
    約，顯不合法；況依系爭租約第6 條第3 項之約定，被上訴
    人終止系爭租約應給予上訴人3 個月之搬遷期，且上訴人於
    96年6 月15日收受被上訴人終止租約之通知後，亦仍持續繳
    付租金至96年9 月之搬遷期限屆至時止。至於，96年10月以
    後租金之給付，因被上訴人於96年9 月底將電源切掉，導致
    系爭副廠房鐵門無法開啟，上訴人無法如期搬遷，且致上訴
    人無法使用系爭副廠房，上訴人並曾多次表明欲將廠房內機
    具物品遷離該處，惟被上訴人不願恢復電力，嗣經上訴人委
    託業者攜帶發電設備開啟鐵門，始順利搬離物品，上訴人實
    不願佔用系爭副廠房，是故被上訴人就因系爭副廠房電力受
    損而遭延滯搬遷期間，自不得向上訴人請求96年10月1 日起
    之租金或不當得利等語置辯。
三、本件原審判決被上訴人全部勝訴，並為假執行之宣告，上訴
    人全部聲明不服，求為廢棄原判決，並駁回被上訴人在第一
    審之訴。被上訴人則聲明：上訴駁回。
四、兩造不爭執之事項：
    (一)系爭副廠房係被上訴人向訴外人周基長承租土地興建。
    (二)兩造於96年1 月30日就系爭副廠房簽訂系爭租約，租賃期
      間自96年2 月1 日起至101 年1 月31日止，租金96年為每
      月27,000元，第2 年起每年調高3％，擔保金則為100,000
      元。
    (三)96年2 月1 日起至96年8 月31日止之租金，上訴人業已給
      付周基長，上訴人並於96年9 月4 日匯給被上訴人27,000
      元。
五、本件兩造爭執之重點在於：
    被上訴人請求自95年10月1日起至96年1月31日止之租金14萬
    元及自96年10月1日起至97年6月30日止相當於租金之不當得
    利24萬3000元是否有據？
六、得心證之理由：
    (一)按「當事人主張有利於己之事實者，就其事實有舉證之責
      任」民事訴訟法第277條定有明文。所謂舉證係指就爭訟
      事實提出足供法院對其所主張者為有利認定之證據而言，
      若所舉證據，不能對其爭訟事實為相當之證明，自無從認
      定其主張為真正。又主張法律關係存在之當事人，就該法
      律關係發生所須具備之特別要件，應負舉證之責任，原告
      就其主張之事實，不舉證證明者，被告無須就其抗辯之事
      實，負舉證之責任，此為舉證分擔之原則。
    (二)被上訴人依系爭租約請求95年10月1日起至96年1月31日
      止之租金14萬元為無理由：
      被上訴人既主張「伊於95年10月1日起，將系爭副廠房轉
      租予上訴人，雙方約定由上訴人負擔被上訴人應給付予訴
      外人周基長之每月租金3萬5000元」，依舉證責任分配之
      原則，被上訴人自應就該事實負舉證責任。然觀被上訴人
      提出之系爭租賃契約簽定之時間為96年1月30日（原審卷
      14頁），原審傳訊系爭副廠房土地之所有人（土地出租人
      ），即證人周基長、周羅碧雲一致證稱：原告（被上訴人
      ）與被告（上訴人）之租賃契約我不知道... （被告【上
      訴人】是否在95年10月份就使用你們所建的副廠房？）我
      們認為是與原告公司簽約，但原告與被告間的租約我不清
      楚等語（見原審卷54頁、55頁）。被上訴人既無法舉證95
      年10月起至96年1月底兩造間有租賃契約存在，則被上訴
      人依據系爭租約請求該段時間之租金，難認為有理由。至
      於被上訴人事實上在95年10月至96年1月間有無使用系爭
      副廠房，上訴人既對之否認，被上訴人亦未提出證據證明
      之，被上訴人之主張亦難認可採。退萬步言，縱上訴人事
      實上有利用該副廠房情事，但被上訴人該部分訴訟標的之
      法律關係係依租賃契約請求，其請求即非可取。從而，上
      訴人主張伊於96年2月份始承租系爭副廠房為可採信。
    (三)被上訴人主張上訴人應自96年10月1日起至97年6月30日止
      相當於租金之不當得利24萬3000元，為無理由：
      1.依據兩造系爭租約第6條第3項約定「本租賃契約租賃期
        未滿，一方擬解約時，應三個月前通知他方並取得同意
        後為之」，此有系爭租約在卷可憑（原審卷12頁）。惟
        被上訴人96年6月15日以上訴人未給付押租金10萬元及
        95年10月至96年6月租金27萬5000元為由，寄發存證信
        函陳稱如上訴人於96年6月30日前未給付前開金額，即
        終止租約，上訴人即應於96年6月30日前搬遷，有被上
        訴人提出之永然聯合法律事務所函件在卷可稽（原審卷
        15頁至17頁）。
      2.然依兩造前開租約之約定，一方擬解約時，應三個月前
        通知他方，並取得他方同意，被上訴人既未於三個月前
        通知上訴人，其終止租約即難認適法。被上訴人既未再
        表示終止租約，系爭租約之效力仍然存續，上訴人既依
        據租約占有系爭副廠房，其占有即具有法律上的原因，
        亦難認有何侵權行為。爰是，被上訴人主張依不當得利
        或損害賠償之法律關係，請求上訴人給付相當於不當得
        利或損害賠償，難認有理由。
    (四)綜上所述，被上訴人於原審之訴均無理由，惟原審為上訴
      人敗訴之判決，尚有未洽，上訴意旨就該部分指摘原判決
      不當，求予廢棄改判，為有理由，爰由本院予以廢棄改判
      如主文第一項、第二項、第三項所示。至於上訴人另爭執
      被上訴人未增建排除污水管線、擅自破壞副廠房電力等等
      ，並請求傳喚證人董杰武證明該等事實，係上訴人抗辯被
      上訴人未保持租賃物之狀態並作為拒付租金之理由，但本
      件被上訴人96年10月1日起既非依租賃契約請求，本院自
      無須審酌該等事實，上訴人聲請傳喚之證人亦無傳喚之必
      要，附此敘明。
六、本件事證已臻明確，兩造其餘攻擊防禦方法及證據資料，核
    與本件判決結果不生影響，毋庸一一論述，併予敘明。
七、據上論結，本件上訴為有理由，依民事訴訟法第436條之1第
    3項、第450條、第78條，判決如主文。
中    華    民    國    98    年    6     月    4     日
                  民事第四庭審判長  法  官  周祖民
                                    法  官  余明賢
                                    法  官  趙子榮
以上正本係照原本作成。
本判決不得上訴。
 中    華    民    國    98    年   6     月    4     日
                                    書記官  謝榕芝


司法院資訊處製作；財團法人民間司法改革基金會備份。
